臺灣高等法院刑事判決　　　　　　　　　　　　　　九十一年度上易字第四五四號
　　上　訴　人
　　即　被　告　戊○○
右上訴人因妨害自由案件，不服臺灣桃園地方法院八十九年度易字第一七Ｏ八號，中
華民國九十年十月九日第一審判決（起訴案號：臺灣桃園地方法院檢察署八十九年度
偵字第六七二Ｏ號）提起上訴，本院判決如左：
    主  文
上訴駁回。
    事  實
一、戊○○於民國八十八年九月十五日上午十時許，在甲○○桃園縣平鎮市○○路二
    ０二巷十四號十六樓住處內，因協調甲○○積欠其妻乙○○會款之糾紛，欲要求
    甲○○在其先前擬就之債權讓與切結書上簽名，惟為甲○○所拒，戊○○竟出言
    恫嚇稱：「若不簽名，便打你」等語，以此脅迫方式，使甲○○心生畏懼，亟欲
    息事寧人，遂在上開切結書上簽名，而使甲○○行此無義務之事。
二、案經甲○○訴請台灣桃園地方法院檢察署檢察官偵查起訴。
    理  由
一、訊據上訴人即被告戊○○固不否認於右揭時地，要求甲○○在上開切結書上簽名
    一事，惟否認有何妨害自由犯行，辯稱：我和我太太乙○○沒有強留在甲○○住
    處，也沒有逼她寫切結書，當天是乙○○先去，乙○○拿切結書出來時，甲○○
    不願意簽，乙○○就找我去向他解釋，經過我的分析，甲○○就同意簽了，並無
    出言恫嚇，且甲○○還送伊與太太坐電梯云云。
二、經查：
    １、告訴人甲○○於警訊、偵查及原審調查時均一再指稱：乙○○先是一直按電
        鈴，我不開門，但是我女兒丙○○不知道是來要債才開門，要我簽切結書，
        我不肯，僵持約半個鐘頭，後來乙○○打行動電話，我要出門，一打開門被
        告就進來，被告一直叫我簽切結書，並說如果不簽就要打我，我不得已才簽
        等語（詳偵卷第八頁反面、第二十三頁反面、原審卷第二二頁），核與證人
        即告訴人之女丙○○證稱：乙○○先是一直按電鈴，按很急，我母親沒有開
        門，伊才去開門，後就回去睡覺，之後有聽到一個男子說切結書之事，說你
        簽不簽，要打我母親等語（偵卷第十頁反面、第二十四頁、原審卷第二五頁
        ）相符，顯見被告與太太乙○○是先後進入告訴人甲○○房屋，原由乙○○
        先進入，與甲○○溝通，僵持半個小時後，再由乙○○電請被告到現場，惟
        被告到現場後不久，甲○○即簽署切結書，按告訴人甲○○現今尚有眾多債
        務猶待清償，此為告訴人及被告所不否認，如無特殊原因，應無獨厚乙○○
        之理，況乙○○在甲○○家中與甲○○溝通僵持半個小時，仍未獲得甲○○
        首肯簽字，為何被告一到現場不久，告訴人甲○○即簽字，足認告訴人甲○○指述被被告恫嚇一詞，顯屬可信，再告訴人甲○○如有誣陷被告之故意，
        其女兒丙○○豈會只證述「『有聽到一個男子』說你簽不簽，要打我母親」
        ，而不直接指述「就是被告說」，堪認證人丙○○之證述，與事實相符，被
        告確有出言恫嚇無誤。
    ２、雖同案被告乙○○陳稱：被告戊○○沒有逼甲○○簽切結書云云，惟乙○○
        與被告戊○○係屬夫妻，被告又係為王女積欠乙○○之債務出面，甚且乙○○於原審時還被告訴人甲○○認為是被告戊○○之共犯，是乙○○之供述，
        顯與自身有利害關係，當是迴護被告及自己之意，尚不足信，至證人王裕豐
        、莊麗華雖分別證稱：沒有聽過甲○○說過被乙○○恐嚇等語（詳原審卷第
        八八頁、第一二九頁），惟告訴人遭人催債顯非光彩，未必願予聲張，而證
        人等並未在場見聞當日談判情形，且證人莊麗華係乙○○引介參加告訴人互
        助會，相關事項亦均由乙○○代為出面料理，從未直接與告訴人聯絡一節，
        此並據莊麗華自承在卷，是證人王裕豐及莊麗華所述，因證人王裕豐及莊麗
        華於簽切結書當日均不在場，尚均不足為有利被告之認定，又被告戊○○聲
        請傳喚證人萬志芬，惟萬志芬於告訴人甲○○簽切結書時亦不在場，已為被
        告戊○○所自承，從而證人萬志芬無法證明被告戊○○有無出言恫嚇甲○○
        ，自無傳訊之必要，再被告戊○○請求調閱告訴人0000000000號
        當日通聯記錄，以證明告訴人所述被害情形不實，惟上開行動電話通聯又已
        經銷毀，各有傳票及中華電信覆函在卷可考，無從再行調查（詳原審卷第七
        四頁）。
    ３、又證人丁○○於本院調查時雖結證稱：當日曾見告訴人送被告夫婦坐電梯
        ，並說像你先生這樣說就對了等語（詳本院九十一年三月十一日調查筆錄）
        ，惟證人丁○○於告訴人簽切結書時並不在場，已為被告所自承，就算事後
        告訴人甲○○確曾送被告夫婦坐電梯，蓋斯時告訴人甲○○已被被告恫嚇，
        心生畏懼，逼於情勢，想快點送走被告夫婦，且不想再惹惱被告，故送被告
        夫婦坐電梯，假意應付，亦屬人之常情，故尚難認證人丁○○證述告訴人曾
        送被告夫婦坐電梯一詞，即推論被告未出言脅迫告訴人簽切結書，本案罪證
        明確，被告戊○○犯行已堪認定。
三、核被告所為係犯刑法第三百零四條第一項強制罪，且被告行為後，刑法第四十一
    條第一項業於九十年一月四日修正，將原犯最重本刑為三年以下有期徒刑以下刑
    之罪，而受六月以下有期徒刑或拘役之宣告，因身體、教育、職業或家庭之關係
    ，執行顯有困難者，得以一元以上三元以下折算一日，易科罰金之規定，修正為
    「犯最重本刑為五年以下有期徒刑以下刑之罪，而受六個月以下有期徒刑或拘役
    之宣告，因身體、教育、職業、家庭之關係或其他正當事由，執行顯有困難者，
    得以一元以上三元以下折算一日，易科罰金」，並於九十年一月十日由總統公布
    施行，於同年一月十二日生效。經依新舊法比較結果，新法對被告並無不同，應
    依刑法第二條第一項前段規定，適用修正後之法律。再被告當時意在陪同乙○○
    前往討債，而脅迫告訴人簽立切結書，並無為自己不法所有之意圖，參酌最高法
    院五十三年台上字第四七五號判例、五十七年台上字第五二三號判決意旨，尚與
    恐嚇得利罪無涉，併予敘明。
四、原審認被告係犯刑法第三百零四條第一項強制罪，並爰審酌被告此前並無前科，
    有台灣桃園地方法院檢察署刑案資料查註記錄表一紙附卷可稽，素行良好，本件
    究係告訴人積欠被告之妻債務於前，債權人催討債務一時情緒失控，雖可理解，
    然口出威嚇之語，仍有不該，及被告犯後雖未坦認犯行，態度仍屬良好等一切情
    狀，適用刑法第二條第一項前段、修正後刑法第四十一條第一項前段，罰金罰鍰
    提高標準條例第一條前段、第二項規定，而量處拘役二十日，並諭知易科罰金之
    折算標準，其認事用法，均稱妥適，被告以未出言脅迫為由提起上訴，為無理由
    ，應予駁回。
五、公訴意旨另以：被告戊○○於右揭時地，強行進入告訴人甲○○上址屋內，並無
    視於告訴人要求被告與其妻乙○○退出屋外之意思，滯留在內，因認被告戊○○
    此部分所為，涉有刑法第三百零六條第二項之滯留不退罪。訊據被告戊○○則辯
    稱：我和警衛講過，他們問過甲○○才放我上去，沒有強留在甲○○家不走等語
    。經查：告訴人在警訊、偵審中均僅指稱：乙○○先是一直按電鈴，我不開門，
    但是我女兒丙○○不知道是來要債才開門，要我簽切結書，我不肯，要出去一打
    開門，被告就進來等語（詳偵查卷第八頁背面），而告訴人甲○○稱：我就要出
    門，我一開門就看到戊○○，門一打開戊○○就進來了等語（偵卷第八頁、第二
    十三頁），是告訴人及證人並未指訴被告如何於告訴人甲○○請求被告離去時，
    被告仍滯留其住宅未退之事實。再者，經原審函詢民安保全公司結果，據稱當日
    排班表已經銷毀，無從傳喚當日值勤警衛查證，而證人即告訴人住處警衛袁勇、
    吳阿火及錢財金三人則證稱：甲○○有說不接見外客，他還有寫一張紙條貼在警
    衛室，大門進去時熟人不用登記，但我們會徵詢住戶意見，進大樓有大門、車道
    及東、西側門，要進去都要用刷卡，車道只有車輛才可進出等語（詳原審卷五五
    至五七頁），以告訴人住處多重管制，且告訴人特別交代警衛不得任意放行訪客
    以觀，當以被告戊○○、乙○○所稱：有和警衛說過等語，較為可信。是告訴人
    指訴警衛未問伊即讓戊○○及乙○○進入一詞，不無誇大之嫌，尚難採取。又依
    證人丙○○所述：是我開門放乙○○進來，先前徐女單獨與告訴人洽談時，並無
    爭吵，嗣後僅聽聞男子聲音喝叱告訴人等語（詳原審卷二五頁），顯難佐證被告
    滯留在告訴人住宅甚明。至告訴人嗣又指稱：戊○○可能是從地下室車庫跑進來
    ，他埋伏在外面云云，無非推測之詞，且參酌證人即警衛袁勇、吳阿火所述，車
    道入口配有警衛等語，足見告訴人此部分所述，並無可取。此外，復查無其他積
    極證據，足資認定被告蔡某涉有此部分犯行。惟公訴意旨認被告此部分犯行與前
    開論罪科刑部分之事實間，有牽連犯裁判上一罪之關係，爰不另為無罪之諭知。
據上論斷，應依刑事訴訟法第三百六十八條判決如主文。
本案經檢察官李良忠到庭執行職務。
中    華    民    國     九十一   年       四       月        四        日
                          臺灣高等法院刑事第十八庭
                              審判長法  官  吳      敦
                                    法  官  吳  明  峰
                                    法  官  劉  慧  芬
右正本證明與原本無異。
不得上訴。
                                    書記官  鎖  瑞  嶺
中    華    民    國     九十一   年       四       月        四        日
附錄本案論罪科刑法條全文如下：
刑法第三百零四條第一項
以強暴、脅迫使人行無義務之事或妨害人行使權利者，處三年以下有期徒刑、拘役或
三百元以下罰金。
